【裁判字號】    97,重訴,73
【裁判日期】    980121
【裁判案由】    返還不當得利
【裁判全文】
臺灣臺北地方法院民事判決              97年度重訴字第73號
原      告  嘉翔建設股份有限公司
法定代理人  乙○○
訴訟代理人  張立業律師
被      告  丙○○
訴訟代理人  甲○○
上列當事人間請求返還不當得利事件，本院於民國97年12月24日
言詞辯論終結，判決如下：
    主  文
被告應給付原告新台幣貳仟壹佰肆拾玖萬捌仟佰貳拾肆元及自
民國九十五年八月二十一日起至清償日止，按年息百分之五計算
之利息。
訴訟費用由被告負擔。
本判決於原告以新臺幣柒佰壹拾陸萬元或等值之土地銀行東台北
分行可轉讓定期存單為被告供擔保後，得假執行。
    事實及理由
壹、原告主張：
一、被告於民國（下同）83年間以從事高利貸放貸為業，當時原
    告公司前董事魏錦輝（後改名胡錦輝）個人需款孔急，向被
    告借錢，被告除要求魏錦輝簽發其個人票據作為債權憑證外
    ，更逼迫其偽造原告公司名義為發票人之本票多紙作為「擔
    保票據」。其後被告於85年8月14日執其中一紙面額為新台
    幣（下同）3000萬之本票向鈞院民事庭聲請本票裁定准予強
    制執行，被告明知原告公司之住所於83年10月間自「台北市
    大安區○○○路○段6號12樓」變更至「台北市○○區○○路
    69號9樓」，法定代理人亦變更為「林景惠」。被告仍故意
    在本票裁定聲請狀上記載舊地址、法定代理人記載「魏錦讓
    」，至鈞院民事庭速股誤發85年票字第16755號本票裁定及
    確定證明書予被告。其後數年被告均不敢冒然對原告公司為
    執行行為。嗣後原告公司之董事魏錦輝於89年間死亡，被告
    遂於93年4月16日向台灣士林地方法院提出假扣押聲請，不
    當扣押原告公司財產，並於94年6月29日執上開本票裁定及
    確定證明書向鈞院民事執行處聲請，以94年執字第24268號
    執行查封原告多處財產在案，並製作分配表，於95年5月22
    日通知原告公司，於5月30日就強制執行所得37,496,940元
    中分配予被告21,498,324元。
二、原告公司曾於前揭強制執行程序中依法提起確認債權不存在
    及債務人異議之訴，近日經最高法院三審判決原告公司勝訴
    確定，確認被告對原告公司所主張及執行系爭本票及借款債
    權並不存在，相關強制執行程序應予撤銷。惟因鈞院民事執
    行處已做成分配表分配予被告21,498,324元，被告所受分配
    金額自屬不當得利，原告公司自得對被告行使民法第179條
    之不當得利返還請求權，並聲明：被告應給付原告21,498,
    324元及自系爭本票執行程序中將款項解交扣押之執行法院
    之日期即95年8月21日起至清償日止，按年息5%計算之利息
    ，並願提供擔保請准予宣告假執行。
貳、被告答辯則以：
一、被告先以書狀表示：同意將系爭不當得利返還予原告公司，
    然本件因係可歸責於原告公司之事由，致無法取回系爭不當
    得利，且已欠缺系爭訟爭性，應將原告之訴駁回（見被告97
    年6月10日答辯狀）。後又於言詞辯論程序中表示：原告主
    張的是94年執字第24268號執行分配款，標的已特定，該分
    配款並未分配到被告手中，被告既未簽收分配的款項、不在
    被告管領範圍內，不能算被告不當得利。被告於不明系爭不
    當得利正確金額之情形下，僅能同意於現受利益內返還系爭
    不當得利予原告。該分配款已經原告聲請以鈞院95年執全字
    第2035號假扣押中，其所欲保全之「本案」並非本件訴訟，
    縱本件原告獲得全部勝訴判決確定，持以向鈞院執行處聲請
    執行，勢必發生「原告與自己參與分配」之窘狀，原告無從
    取回該假扣押之分配保留款。
二、又本件均因可歸責於原告之事由：原告故意只提起確認之訴
    及形成之訴，圖漏給付之訴，致發生原告無法領取該特定執
    行案款之窘況，是不得將可歸責於原告之事由，轉嫁予被告
    ，任令原告故意以背於善良風俗之方法：即持本件勝訴判決
    、查封執行被告之其他財產，加損害於被告，形成報復式之
    再轉侵權行為。且原告以就其假扣押之特定款項，對訴外人
    提林文華等人提起分配表異議之訴，該訴訟結果涉及原告與
    訴外人等之債權分配比率，將影響本案判斷，請求裁定本案
    停止、待他案判決後再進行本件訴訟，以免原告取得重複執
    行名義。並聲明：原告之訴駁回。
參、兩造爭執之要旨及得心證之理由：
一、本件原告主張：本院執行處94年執字第24268號給付票款執
    行案件，於95年5月30日製作分配表，就強制執行所得37,49
    6,940元中、分配予被告21,498,324元之事實，既為被告所
    不爭執，而被告所持之執行名義即85年票字第16755號本票
    裁定所載本票（發票人為原告、發票日83年3月30日、付款
    日84年4月5日、金額3,000萬元、票號010607，下稱系爭本
    票）業經經原告提起之確認本票債權不存在案件及債務人異
    議之訴，經最高法院三審判決原告勝訴確定，確認「被告對
    原告公司所主張及執行系爭本票及借款債權並不存在，相關
    強制執行程序應予撤銷。」，亦有台北地方法院以93年重訴
    字第1180號、台灣高等法院以94年重上字第326號、最高法
    院以96年台上字第236號（下稱本案訴訟）判決書附卷可稽
    ，原告因而主張已終結之強制執行程序中，所分配予被告之
    21,498,324元，因兩造間無法律上之關係，被告受有上開分
    配款之不當得利應予返還，然被告以前揭情詞置辯，是本件
    應審究者即為：被告是否並未收受系爭分配款、致本件訴訟
    欠缺訟爭性？是否因為系爭分配款並未在被告管領範圍內、
    故被告無須負返還責任？茲分別敘明如下。
二、本件被告據以強制執行之系爭本票並非原告所簽發、亦無授
    權或表見代理之情事，其本票票據債權不存在，原告自不負
    發票人責任，而此事實既發生於執行名義成立「前」，原告
    已於另訴中請求「確認系爭本票債權不存在，以及本院民事
    執行處94年執字第24268號強制執行程序（下稱系爭本票執
    行程序）應予撤銷」，業據三審定讞、確定原告全部勝訴在
    案，有前揭本案訴訟之判決書附卷可稽。經本院依職權調閱
    前揭系爭本票執行程序卷宗審核，該執行程序既於95年5 月
    30日實行分配，彼時前揭本案訴訟尚未終結、且未經裁定准
    予停止執行，因而執行程序繼續進行，該分配表因而確定，
    債權人（即本件被告）獲得之分配款為21,498,324元，同案
    之併案債權人林左生則於95年9月21日領迄分配款，並於95
    年11月11日就債權人丙○○執行不足部分核發債權憑證結案
    ，而由發予被告之債權憑證上所載其執行情形內容可知：「
    台灣台北地方法院94年執字第24268號對債務人嘉翔建設股
    份有限公司執行結果，於民國95年5月4日受償金額新台幣貳
    仟壹佰肆拾玖萬參佰貳拾肆元（其中新台幣貳拾肆萬元為本
    件執行費用）」。足見前揭本票強制執行程序業已終結，縱
    原告事後獲有本案勝訴判決及撤銷前揭執行程序之確定判決
    ，亦無從回復已終結之執行程序，原告亦無從聲請核發撥回
    該分配款21,498,324元，是本件原告確實受有前揭款項之損
    失。此與被告是否實際受領該分配款之事實無關，蓋被告之
    所以未受領該分配款，係因該分配款，業經另案95年執地全
    字第2035 號假扣押強制執行之結果，而前揭本票執行程序
    中，已將該分配款21,498,324元撥入他股（地股）程序中，
    有本院執行處95年5月29日95年執地全字第2035號函、95年8
    月21日95年執午字第24268號函附卷可稽，足見被告抗辯未
    實際管領分配款、自無須返還云云，已與事實不符，且無所
    據。
三、再查：被告前已自認原告之請求：亦即同意將系爭不當得利
    返還原告公司（見被告97年6月10日答辯狀），然其理由又
    以：本件因可歸責於原告之事由、致無法取回不當得利云云
    ，然查被告提出之本院97年聲字第1155號裁定，其內容與本
    件既無相關，而被告所謂原告故意以背於善良風俗之方法加
    損害於被告云云，而債務人之全體財產，本為債權人求償之
    標的，為保全其權利，原告聲請就債務人之財產為假扣押之
    方式，純係保全強制執行之法定程序，難謂此舉即為背於善
    良風俗之方法。又被告抗辯原告與訴外人另有分配表異議之
    訴、該訴訟結果涉及債權分配比率云云，然查該分配表異議
    之訴與本件訴訟所涉及且已終結之強制執行程序無關，並無
    停止本件訴訟之必要。被告既已同意返還其不當得利，其抗
    辯原告無法從強制執行程序獲得其款項云云，純屬臆測之詞
    ，且顯然誤解強制執行程序之真意，其抗辯自不足採。
四、按無法律上之原因而受利益，致他人受損害者，應返還其利
    益。雖有法律上之原因，而其後已不存在者，亦同，民法第
    179條定有明文。依此規定，不當得利之成立要件，必須無
    法律上之原因而受利益，致他人受損害，或雖有法律上原因
    ，而其後已不存在者，且該受利益與受損害之間有因果關係
    存在。查原告主張系爭本票債權不存在之事實，亦為被告所
    不爭執，業如前述，則原告之財產經強制執行施行扣押拍賣
    等程序後，經執行處製作分配表，原告因而受有上開金額之
    損失，被告受有該分配金額之利益，原告所受之損害與被告
    之受益間顯有因果關係存在。而本件執行名義之系爭本票債
    權業據認定不存在，被告受此分配金額，顯然無法律上理由
    ，就此堪認原告已就不當得利之構成要件盡其舉證責任。被
    告分別以前揭情詞置辯，然均無理由，且與事實不符，自無
    足採。
五、綜上所述，原告依據不當得利之法律關係，請求被告給付
    21,498,324元及自系爭本票執行程序中將款項解交扣押之執
    行法院之日期即95年8月21日起至清償日止，按年息5%計算
    之利息，為有理由，應予准許。
六、本案事證已臻明確，兩造其餘主張陳述及所提之證據，經審
    酌後於本件判決結果無影響，爰不逐一論述，附此敘明。
七、假執行之宣告：原告陳明願供擔保以代釋明，聲請宣告假執
    行，爰酌定相當之擔保金額宣告之。
肆、結論：原告之訴為有理由，依民事訴訟法第78條、第390條
    第2項，判決如主文。
中    華    民    國    98    年    1     月    21    日
                  民事第四庭    法  官  張瑜鳳
以上正本係照原本作成
如對本判決上訴，須於判決送達後20日內向本院提出上訴狀
中    華    民    國    98    年    1     月    21    日
                                書記官  羅元秀


司法院資訊處製作；財團法人民間司法改革基金會備份。
